【裁判字號】    89,家上,18
【裁判日期】    890516
【裁判案由】    離婚
【裁判全文】
臺灣高等法院臺南分院民事判決  八十九年度家上字第十八號  Ｊ
      上  訴  人  甲○○○
      訴訟代理人  葉  清  華  律師
      被  上訴人  乙  ○  ○  .
右當事人間請求離婚事件，上訴人對於中華民國八十八年十二月十七日台灣台南地方
法院（八十八年度婚字第四九二號）第一審判決提起上訴，本院判決如左：
      主      文
上訴駁回。
第二審訴訟費用由上訴人負擔。
      事      實
甲、上訴人方面：
一、聲明：求為判決：(一)原判決廢棄。(二)駁回被上訴人在第一審之訴。
二、陳述：除與原判決記載相同者，茲引用之外，補稱：
（一）被上訴人並無請求離婚之正當理由：
  １、兩造結婚已達二十七年，已生有一對子女。被上訴人自軍中退伍即與上訴人共
      同居住在台南縣佳里鎮建南里建南一五七之二十號，該屋係兩造共同購買，以
      被上訴人名義登記產權之舊式平房。嗣後被上訴人又以其名義另購新屋，即佳
      里鎮三協里蔡寮二十三之十七號。被上訴人及子女始遷至新屋，但彼此仍有來
      往，互有聯繫。換言之，被上訴人前來建南里居住，上訴人並未拒絕，但被上
      訴人卻不讓上訴人進住新購樓房。因被上訴人仍有軍人道之壞脾氣，平時虐
      待毆打上訴人，上訴人均百般忍耐，故夫妻生活中難免有衡突吵，但為了孩
      子，上訴人仍願忍受痛苦，不願離婚，故民國七十四年被上訴人訴請離婚即遭
      敗訴之判決。十多年來仍保護著子女維持夫妻生活狀況，即丈夫來找妻子，在
      建南里老家，而妻子（上訴人）不得住在新樓房，只能去看孩子處理子女事務
      ，如此相安無事。直至最近被上訴人說有大陸妹要嫁他，他要另娶大陸妹為妻
      ，故急著要和老妻離婚，才有本案第二次離婚之訴訟，這是被上訴人訴訟之目
      的。
  ２、被上訴人見上訴人這個老太婆太老實，且一向忍受其道即編造本案所謂分居
      難以維持婚姻之理由，再度訴請離婚，上訴人沒料到原審竟如此草率判准離婚
      ，實有失公正，理由亦太無稽。兩造雖平時居住在不同房子，但同在佳里鎮，
      互有往來，被上訴人甚至向上訴人拿錢，上訴人亦均有支付，被上訴人至上訴
      人住處要求夫妻性生活，上訴人亦未拒絕，何來形同陌路？故兩造夫妻生活方
      式如常，而外人不詳內情，子女亦難知道父母之心。且被上訴人利用父權之壓
      力，教唆小孩說母親的壞話，不能作為判決父母離婚之唯一證據。
三、證據：除援用第一審所提證據外，並聲請訊問證人徐郭玉真及徐文煌。
乙、被上訴人方面：
一、聲明：求為判決：駁回上訴。
二、陳述：除與原判決記載相同者，茲引用之外，補稱：
    伊與上訴人已二十年未在一起。被上訴人在上訴人購買菜寮新房子之前之十幾年
    即已離家，其買新屋時，貸款壓力沉重，曾要出售舊屋，但上訴人要回來住舊屋
    ，伊始要求上訴人要按月給付新台幣四千元，但上訴人僅付一、二次就不付了，
    被上訴人也沒向他要。兩造之子女均係被上訴人獨力辛苦撫養長大，長女已出嫁
    ，長子亦已成年。上訴人所稱被上訴人曾去伊，並要求性生活完全不實在。
三、證據：援用第一審所提證據。
丙、本院依職權向台灣台南地方法院調閱七十四年婚字第一四０號離婚事件歷審卷。
      理      由
一、本件被上訴人起訴主張：兩造係夫妻關係，詎上訴人自六十八年間起即經常無故
    離家出走，並拒絕夫妻間婚姻生活之義務，且於七十三年五月二十五日捲款離家
    出走，長期在外，被上訴人不得已於七十四年四月一日向原審法院聲請調解履行
    同居，於七十四年五月十日更以上訴人惡意遺棄為由，提起離婚之訴，雖遭敗訴
    確定，然上訴人自七十四年間後，迄今仍未返家履行同居，僅偶爾返家探視子女
    ，即匆匆離去，則兩造自六十八年迄今已近二十年，有夫妻之名而無夫妻之實，
    婚姻既已決裂至此，長期形同陌路，顯難以繼續維持婚姻生活，爰依民法第一千
    零五十二條第二項規定，請求離婚。上訴人則以：七十四年以前兩造有住在一起
    ，後來被上訴人另購新屋，即不讓上訴人進去住，上訴人乃住在佳里鎮建南里之
    舊屋，然上訴人並未拒絕被上訴人前來伊住處要求夫妻性生活，則何來形同陌路
    ，是不能認兩造間有難以維持婚姻之重大事由等語，資為抗辯。
二、經查，被上訴人主張兩造為夫妻，現仍在婚姻關係存續中，前因上訴人離家出走
    ，經被上訴人於七十四年四月一日向向原審法院聲請調解履行同居，於七十四年
    五月十日以上訴人惡意遺棄為由，提起離婚之訴，雖遭敗訴確定，然上訴人仍自
    七十四年間後，迄未返家履行同居，造成兩造分居達十五年之久之事實，業據被
    上訴人提出戶口名簿、台灣台南地方法院七十四年家調字第六十三號調解筆錄影
    本、七十四年度婚字第一四０號民事判決影本，本院七十四年度家上字第五０號
    民事判決影本為證，並經兩造所生之子女羅忠賢、羅慧芬證述綦詳，且為上訴人
    於原審所不爭執，自堪信為真實。
三、至上訴人辯稱係被上訴人拒絕伊返家，並非伊不肯回去，且伊住在建南里舊家，
    被上訴人亦會至該處要求性生活，伊從未拒絕，則難認其有拒絕同居之情事等語
    ，固據提出被上訴人書寫之字條一紙為證，並聲請訊問證人徐郭玉真及徐文煌。
    但查：
（一）上訴人於七十三年五月間即已離開兩造當時位於台南縣佳里鎮建南里建南一五
      七之二十號之住處，嗣經被上訴人聲請原法院調解，兩造於七十四年四月十日
      達成上訴人願與被上訴人履行同居之協議，惟上訴人仍未返家與被上訴人同居
      ，被上訴人遂於同年五月間，以上訴人惡意遺棄被上訴人在繼續狀態中為由，
      提起離婚之訴，經本院以上訴人不返家與被上訴人同居，乃係起因於被上訴人
      之拒絕，並非上訴人有何惡意遺棄被上訴人之行為及故意，因而判決被上訴人
      敗訴確定在案，有前揭調解筆錄、民事判決影本附於原審卷足稽（見原審卷第
      九－十八頁），並經本院依職權調閱上開民事卷宗，查明無訛。是固堪信上訴
      人於七十四年間以前之離家，係肇因於當時兩造感情不睦，被上訴人拒絕上訴
      人返家之事實為真。然被上訴人於前揭離婚之訴敗訴確定之後迄今，上訴人雖
      曾向子女表示其欲返家之意願，經子女轉告被上訴人之後，被上訴人亦未反對
      ，並曾表示同意上訴人回家，惟上訴人始終無實際返家與被上訴人同居之舉動
      ，僅偶爾在家門口看完子女就離開等情，業據證人即兩造之子羅忠賢於原審證
      稱：「我媽是我在國小二年級時，就沒跟我們住了，一直到現在，我母親很少
      回家，常常至家門口看我們姐弟後就走了，我媽曾跟我說她想要回來，我轉告
      我爸爸，我爸爸不反對，‧‧‧我有告訴我媽媽回來，但我媽又變卦不願意‧
      ‧‧‧‧‧‧我爸爸並沒有趕我媽媽出去」等語（見原審卷第二十六頁、二十
      七頁筆錄）及證人即兩造之女羅慧芬於原審證述：「我母親在七十三年離家，
      至今都沒有跟我父親同居，‧‧‧‧我母親曾跟我說想要回家，但最後不了了
      之，‧‧‧我曾轉告我父親，我父親表示不反對，也有答應，但我母親並沒即
      行回家，因為那時我父母已經沒有感情‧‧‧」等語綦詳（見原審卷第三十一
      頁、三十二頁筆錄）。按證人為兩造之子女，為人子女無不希望父母和睦，家
      庭圓滿，自無偏頗之理，且證人二人自小目睹兩造相處情形直至成年，對兩造
      相處情形知之甚深，足見渠等證言可堪採信。
（二）雖證人即上訴人之母徐郭玉真到庭證稱：「我女兒住舊房子，被上訴人住新房
      子，伊白天騎腳踏車去女兒那裡都有看到乙○○去（未直接碰面），兩人感情
      應不差‧‧‧」等語，另證人即上訴人之弟徐文煌則證稱：「‧‧‧姊夫本身
      如有需要才會去找姊姊，‧‧‧我去找姊姊時，有時都有看到姊夫，而我媽媽
      不會騎車，所以他去姊姊那都是我們載他去的，利用晚上，晚上比較少碰面」
      等語，惟均為被上訴人所否認，按證人對如何至上訴人家中，何時碰到被上訴
      人，所述不一，且衡情焉有夫妻床第之事告知兄弟之理，顯見其證詞已有可議
      ，何況被上訴人係於八十四年十一月六日購置新屋，始遷離建南里之舊宅，在
      此之前之十年期間，上訴人獨自在外居住，嗣後上訴人要求搬至建南里舊屋居
      住時，被上訴人亦因購置新屋貸款壓力沉重曾要求上訴人每月支付四千元，此
      為兩造所不爭之事實，上訴人又於原審自承自七十四年以後，就沒住在一起，
      則顯見兩造感情並未修復，否則其子女焉有不知之理，由此足見上開證人之證
      詞，不足採信。
（三）另查，上訴人於原審所提被上訴人所寫之字條（見原審卷二十八頁），係載被
      上訴人暫時不賣房子（即建南里舊屋），但要求上訴人給付四千元等情，然尚
      無法由此證明被上訴人於前揭民事判決確定後迄今，欲返家與被上訴人同居，
      或曾要求被上訴人至其住處同居，而遭被上訴人拒絕之情，是不能為上訴人有
      利之證據。足見上訴人所謂係被上訴人拒絕伊返家，並非伊不肯回去，且伊住
      在建南里舊家，被上訴人亦會至該處要求性生活，伊從未拒絕之主張，核非事
      實，而不足取。
四、按婚姻乃男女兩性結合，以組織家庭，共同生活為目的，故有足以破壞共同生活
    或難以維持共同生活之情事發生，允宜許其離婚以消滅婚姻關係。民國七十四年
    六月三日修正公布之民法親屬編，就裁判離婚之原因，為應實際需要，參考各國
    立法例，增設民法第一千零五十二條第二項，明定同條第一項以外重大事由，難
    以維持婚姻者，亦得請求離婚。而是否為難以維持婚姻之重大事由，其判斷標準
    為，婚姻是否已生破綻，而無回復之希望，是否已達於倘處同一境況，任何人均
    將喪失維持婚姻之意欲之程度以決之。查兩造於十五年來，徒有婚姻之名，而無
    婚姻之實，由被上訴人獨力扶養子女長大成人，上訴人顯無共營夫妻生活之意願
    ，且長達十五年餘之疏離、冷漠，感情當趨淡薄，婚姻基礎已然動搖，更造成難
    以彌補之裂痕，已難期有回復之望，是在客觀上已足認有難以維持婚姻之重大事
    由，而上訴人又復法證明造成兩造分居長達十五年之難以維持婚姻之重大事由，
    被上訴人有何過失，是則被上訴人依民法第一千零五十二條第二項之規定，請求
    離婚，即屬有據，應予准許。
五、綜上所述，本件被上訴人主張依民法第一千零五十二條第二項之規定，請求與上
    訴人離婚，既屬有據，應予准許。原審據以准許被上訴人離婚之請求，於法並無
    違誤，上訴意旨指摘原判決不當，求予廢棄改判，為無理由，應予駁回。
六、據上論結，本件上訴為無理由，依民事訴訟法第四百四十九條第一項、第七十八
    條，判決如主文。
中      華      民      國    八十九    年      五      月      十六    日
                                    臺灣高等法院臺南分院民事第二庭
                                        審判長法官  吳    志    誠
                                        法      官  葉    居    正
                                        法      官  李    素    靖
右為正本係照原本作成。
如對本判決上訴，須於判決送達後二十日內向本院提出上訴狀，其未表明上訴理由者
，應於上訴後二十日內向本院提出上訴理由書。
中      華      民      國    八十九    年      五      月    十八      日
                                        法院書記官  林    鈴    香


司法院資訊處製作；財團法人民間司法改革基金會備份。
